臺灣板橋地方法院民事裁定　　　　　 100年度司財管字第75號
聲　請　人　上海商業儲蓄銀行股份有限公司
法定代理人　邱怡仁
代　理　人　吳佩蓉
受　選任人　財政部國有財產局臺灣北區辦事處
法定代理人　陳文龍
上列聲請人聲請選任被繼承人張明參遺產管理人事件，本院裁定
如下：
    主  文
選任財政部國有財產局臺灣北區辦事處為被繼承人張明參（男、
民國○○○年○月○○○日生、生前最後住所：新北市○○區○
○街一二四號、身分證統一編號：Ｚ 000000000號、九
十九年十一月二十八日死亡）之遺產管理人。
聲請程序費用由被繼承人張明參之遺產負擔。
    理  由
一、本件聲請意旨略以：關係人即被繼承人張明參與聲請人簽立
    個人房貸契約書，而向聲請人借貸，聲請人並執有被繼承人
    所簽發之發票日為94年4 月14日、面額140 萬元之債務擔保
    本票乙紙，該借款迄未清償。詎被繼承人於99年11月28日死
    亡，其繼承人均已拋棄繼承，又查無親屬會議，以致聲請人
    債權無法行使，惟依被繼承人財產歸屬資料清單尚遺有房屋
    、土地、車輛等財產，爰依民法第1178條第2 項規定，聲請
    法院選任財政部國有財產局臺灣北區辦事處為張明參之遺產
    管理人等語。並提出全戶戶籍資料、個人房貸借款契約書影
    本、本票影本、繼承系統表、本院輔家科春君字第020045號
    函、財政部台北市國稅局財產歸屬資料清單、建物暨土地登
    記第二類謄本影本為證。
二、按繼承開始時，繼承人有無不明，而無親屬會議或親屬會議
    未於一個月內選定遺產管理人者，利害關係人得聲請法院選
    任遺產管理人；又先順序繼承人均拋棄其繼承時由次順序之
    繼承人繼承，其次順序繼承人有無不明或第四順序之繼承人
    均拋棄其繼承者，準用關於無人承認繼承之規定，民法第11
    78條第2 項、第1176條第6項分別定有明文。
三、經查：
（一）聲請人主張被繼承人張明參尚積欠140 萬之借款未清償，
      經本院向聲請人詢問被繼承人借款後之清償狀況，聲請人
      表示被繼承人清償約半年後便停止清償，故詳細債權額尚
      有1,363,833 元（參見本院100 年11月1 日電話記錄）。
      又，被繼承人張明參死亡後其所有繼承人均已拋棄繼承，
      而其親屬會議未於法定期間內選定遺產管理人等事實，業
      經本院依職權查詢99度司繼字第2679、2689、2700、2735
      號拋棄繼承事件屬實，自堪信為真實，揆諸首開規定，本
      件聲請人之聲請為有理由，應予准許。
（二）至本院通知財政部國有財產局臺灣北區辦事處（下稱國有
      財產局北區辦事處）到庭就是否擔任本件遺產管理人表示
      意見，國有財產局北區辦事處表示：如果遺債大於遺產，
      我們就沒有擔任的意願。如果找不到其他適當遺產管理人
      人選，就由法院作決定（參見本院100 年8 月10日非訟事
      件筆錄）。
（四）惟本院調查：
    1.被繼承人張明參遺有門牌號碼基隆市○○路212 巷10弄18
      號底層之土地及建物。而被繼承人生前積欠聲請1,363,
      833 元，有財政部台北市國稅局財產歸屬資料清單、建物
      暨土地登記第二類謄本影本在卷可稽，堪認被繼承人張明
      參留有遺產。
    2.另查司法院雖曾有74年10月15日（74）院臺廳一字第0578
      6 號函，僅謂盡量避免選任國有財產局為遺產管理人，並
      非一概不得選任其為遺產管理人。且觀之財政部國有財產
      局組織條例第2 條第2 、3 款分別規定財政部國有財產局
      掌理下列事項：「國有財產管理事項」、「國有財產處理
      事項」，財政部國有財產局辦事細則第4 條規定該局設置
      「接收保管組」，掌理國有財產之清理、接管、登記、撥
      用及公用產管理，其轄下之「接管科」辦理事項（三一）
      規定：「代管無人繼承遺產之登記及債權債務之清理」，
      及依民法第1185條規定，第1178條所定之期限屆滿，無繼
      承人承認繼承時，其遺產於清償債權並交付遺贈物後，如
      有剩餘，歸屬國庫，該歸屬國庫之遺產，應由管轄被繼承
      人住所地之地方行政官署代表國庫接收管理，因遺產管理
      人不移交遺產或因其他必要情形，提起民事訴訟，亦應由
      此項官署代表國庫為之（司法院院字第2213、2809號解釋
      參照），足見代管無人繼承遺產清理事宜，本即為國有財
      產局執掌之事務。顯見國有財產局為國庫之管理機關，備
      有管理財產之專才，代管無人繼承遺產清理事宜亦為其執
      掌事務，雖其經費支出屬國家資源，但維護公益及保護無
      人繼承財產之債權人權利，亦屬政府之義務。
    3.選任遺產管理人處理無人繼承遺產事宜，旨在維護公益及
      被繼承人債權人之利益，此觀民法第1177條立法理由即明
      ，而遺產管理人之職務，依民法第1179條規定，程序相當
      繁複，自應選定熟習該項作業者為佳，國有財產局為國庫
      之管理機關，備有管理財產之專才，並具相當公信力，代
      管無人繼承遺產清理事宜亦為其執掌事務，其經費支出固
      屬國家資源，但保護無人繼承財產之債權人權利，亦屬政
      府之義務。倘若維護公益之國家機關，都以被繼承人遺產
      之有無或遺產是否大於債務，作為決定是否擔任遺產管理
      人之考量，何以期待一般私人願自費擔任遺產管理人。
（五）綜上，本院認財政部國有財產局具有財產管理之專業能力
      ，並有相當之公信力，且被繼承人之遺產經公示催告程序
      依法處理後，倘有剩餘即歸屬國庫，因認本件選任財政部
      國有財產局臺灣北區辦事處擔任被繼承人張明參之遺產管
      理人，應屬妥適，爰依法選任之。
四、依非訟事件法第157條，裁定如主文。
中    華    民    國  100     年    11    月    1     日
                  家事法庭  司法事務官  朱曉娟